臺灣高等法院民事判決　　　　　　　　　95年度勞上字第79號
上　訴　人　甲○○
訴訟代理人　劉師婷律師
　　　　　　蔡雅瀅律師
被 上訴 人　台北縣保全商業同業公會
法定代理人　乙○○
訴訟代理人　林明正律師
複 代理 人　陳麗玢律師
　　　　　　林育生律師
上列當事人間請求確認僱傭關係存在等事件，上訴人對於中華民
國95年 9月29日臺灣板橋地方法院95年度勞訴字第47號第一審判
決提起上訴，本院於96年6月12日言詞辯論終結，判決如下：
    主      文
上訴駁回。
第二審訴訟費用由上訴人負擔。
　　事實及理由
甲、程序方面：
一按「當事人不得提出新攻擊或防禦方法。但有下列情形之一者
  ，不在此限‧‧‧三　對於在第一審已提出之攻擊或防禦方法
  為補充者」，民事訴訟法第447條第1項但書第3款定有明文，
  本件被上訴人於原審已辯稱兩造間已終止僱傭關係。至兩造間
  僱傭關係之終止，究係兩造合意終止，或由被上訴人將上訴人
  解職，均為被上訴人就其辯稱兩造已終止僱傭關係之防禦方法
  ，則被上訴人於本院辯稱因上訴人違反職守而解僱上訴人，仍
  屬對於在第一審已提出之攻擊或防禦方法為補充者，依上開規
  定，應准被上訴人提出該新防禦方法。
二上訴人於原審起訴時，聲明第三項請求：「被告（即被上訴人
  ，下同）自民國95年3月6日起至與原告（即上訴人，下同）終
  止僱傭關係之日止，按月於次月10日前給付原告每月工資新臺
  幣（下同）35,000元」（見原審卷調字卷第4頁）， 於本院則
  請求：「被上訴人應自95年3月6日起至同意上訴人繼續提供勞
  動之日止，按月於次月10日前給付每月工資35,000元」（見本
  院卷第145頁）係補充、更正聲明之記載，依民事訴訟法第256
  條「不變更訴訟標的，而補充或更正事實上或法律上之陳述者
  ，非為訴之變更或追加」之規定，非為訴之變更或追加。
乙、實體方面：
一上訴人起訴主張：伊受僱於被上訴人公會，擔任總幹事一職，
  並兼任台北縣公寓大廈管理維護商業同業公會（下稱樓管公會
  ）總幹事，前者每月薪資35,000元， 後者兼職津貼每月5,000
  元。被上訴人於94年12月1日將伊解職， 然該解職未經臺北縣
  政府（下稱縣府）准予核備，違反工商團體會務工作人員管理
  辦法第40條暨被上訴人公會組織章程第28條之規定，應屬無效
  ，且有侵權行為，兩造間僱傭關係仍屬存在，被上訴人自應給
  付伊94年12月6日起至95年3月5日三個月之薪資計105,000元及
  94年度春節獎金17,500元，合計122,500元， 並自95年3月6日
  起，按於次月10日前給付每月薪資35,000元。伊繕寫移交清冊
  並移交，乃奉被上訴人勒令解職不得不為，不得解為伊已主動
  辭去總幹事一職。爰求為判決(一)確認兩造間僱傭關係存在；(二)
  命被上訴人給付122,500元 及自起訴狀繕本送達翌日起加計法
  定遲延利息；(三)命被上訴人自95年3月6日起至與上訴人終止僱
  傭關係之日止，按月於次月10日前給付每月工資35,000元。原
  審駁回上訴人之請求，上訴人提起上訴，聲明：
  (一)原判決廢棄。
  (二)確認上訴人與被上訴人間僱傭關係存在。
  (三)被上訴人應給付上訴人122,500元 及自起訴狀繕本送達翌日
    起至清償日止，按週年利率5％ 計算之利息。另被上訴人應
    自95年3月6日起至同意上訴人繼續提供勞動之日止，按月於
    次月10日前給付每月工資35,000元。
  (四)除第二項外 ，上訴人願供擔保請准宣告假執行。
二被上訴人則以：伊於93年9月、94年2月間發現上訴人有擅自開
  立不實樓管公會會員證書及比價證書圖利他人情事，上訴人乃
  自行於94年11月15日以簽呈請求自94年12月 1日起免兼樓管公
  會總幹事職務，並於同年11月28日提出樓管公會財務之移交清
  冊，請求儘速移交。伊理事長乙○○、樓管公會理事長李偉鳴
  知悉上情後，以上訴人任職已久、樓管公會總幹事係兼任性質
  ，上訴人請求免兼將造成人選問題等情，期上訴人勿請求免兼
  ，然其辭意甚堅，因樓管公會總幹事係兼職性質，乙○○、李
  偉鳴遂告知上訴人若要辭職則須二公會總幹事職務一起辭，上
  訴人嗣同意自94年12月5日起終止二公會之總幹事職務， 並整
  理、繕寫伊公會財物、待辦事項移交清冊，連同樓管公會之移
  交清冊於94年12月 5日與公會幹事陳奕靜辦理完成二公會之移
  交事宜，於94年12月6日起未至公會上班， 伊於同日發函通知
  各會員上訴人離職事，並於94年12月13日 及95年1月10日理監
  事會議決議上訴人離職事宜。伊公會95年 1月10日會議記錄記
  載稱將上訴人「予以解職」云云，係因記錄人員不諳法律之筆
  誤；另上訴人離職未經縣府核備，係行政程序上核備手續之欠
  缺，均與上訴人主張離職不生若何影響。縱兩造未合意終止僱
  傭關係，然上訴人違反職守，伊亦已解僱上訴人，兩造僱傭關
  係亦因伊解僱上訴人而終止等語，資為抗辯。
  於本院答辯聲明：
  (一)上訴駁回。
  (二)如受不利判決，願供擔保請准免為假執行。
三兩造不爭執之事實：
  (一)上訴人受僱於被上訴人擔任總幹事一職，每月薪資35,000元
    ，另兼任樓管公會總幹事，兼職津貼為每月5,000元。
  (二)上訴人於94年11月15日以簽呈請求自94年12月 1日起免兼樓
    管公會總幹事職務（即請求辭去樓管公會總幹事職務之意）
    ，於同年11月28日另以簽呈提出樓管公會財務之移交清冊，
    請求儘速移交。
  (三)上訴人整理並親自繕寫被上訴人公會之財物、待辦事項移交
    清冊，連同樓管公會之移交清冊於94年12月 5日與公會幹事
    陳奕靜辦理完成二公會之移交事宜，於94年12月 6日起上訴
    人即未再至公會上班，被上訴人於同日發函通知各會員上訴
    人已離職一事。
四上訴人主張被上訴人於94年12月 1日將上訴人解職，未依工商
  團體會務工作人員管理辦法第40條：「提請理事會通過及先報
  主管機關核准」之規定解職，應屬無效；上訴人繕造移交清冊
  移交，乃奉被上訴人勒令解職之指示而不得不為等事實，為被
  上訴人所否認，並以前詞置辯。經查：
  (一)按民事訴訟如係由原告主張權利者，應先由原告負舉證之責
  　，若原告先不能舉證，以證實自己主張之事實為真實，則被
  　告就其抗辯事實即令不能舉證，或其所舉證據尚有疵累，亦
  　應駁回原告之請求。又請求履行債務之訴，除被告自認原告
  　所主張債權發生原因之事實外，應先由原告就其主張此項事
  　實，負舉證之責任，必須證明其為真實後，被告於其抗辯事
  　實，始應負證明之責任，此為舉證責任分擔之原則（最高法
  　院17年上字第917號、43年臺上字第377號判例意旨參照）。
  (二)本件上訴人受僱於被上訴人公會，擔任總幹事，月薪35,000
    元，另兼任樓管公會總幹事，兼職津貼每月5,000元。 上訴
    人於94年11月15日以簽呈請求自94年12月 1日起免兼樓管公
    會總幹事職務，即請求辭去樓管公會總幹事職務之意，並於
    同年11月28日以簽呈提出樓管公會財務之移交清冊，請求儘
    速移交，並整理、繕寫被上訴人公會之財物、待辦事項移交
    清冊，連同樓管公會之移交清冊於94年12月 5日與公會幹事
    陳奕靜辦理完成二公會之移交事宜，且於94年12月 6日起未
    再至被上訴人公會上班，被上訴人亦於同日發函通知各會員
    上訴人已離職等情，為兩造所不爭執，並有上訴人94年11月
    15、28日之簽呈、樓管公會及被上訴人公會之移交清冊、被
    上訴人94年12月6日函等件在卷可憑（見原審訴字卷第33-43
    頁），另經證人即樓管公會理事長李偉鳴於原審證稱：「‧
    ‧‧後來原告說要辭樓管公會的總幹事，保全公會有無辭職
    我不清楚，但原告有遞移交清冊，我認為原告已遞移交清冊
    就是不做了‧‧‧我們兩個公會都沒有對原告解僱，樓管公
    會原告有遞辭呈，但保全公會原告有遞移交清冊」等語；證
    人陳奕靜另證稱：「（兩造是否合意自94年12月 5日起終止
    僱傭關係？）兩造均同意。當94年11月28日原告是辭樓管公
    會總幹事已遞辭職，保全公會的理事長跟原告講如果要辭的
    話，要連保全公會的總幹事也要一起辭職，當時我沒有在場
    ，我在另外一個辦公室，95年12月 5日原告有跟我說他丟了
    二份移交清冊交給我，他有跟我講，我跟他講我有看到樓管
    的辭呈，沒有看到保全的辭呈，我說保全是否要一起辭職，
    他說樓管辭了，保全就一定要辭，但原告沒有提出保全公會
    總幹事書面的辭呈，原告有辦理兩個公會的移交手續」在卷
    ，有李偉鳴、陳奕靜筆錄可參（見原審訴字卷第85─87頁）
    。顯然上訴人原僅辭去樓管公會總幹事一職，惟經被上訴人
    公會理事長乙○○向上訴人說明若辭樓管公會總幹事，則須
    併辭被上訴人公會總幹事一職，上訴人同意一併辭去被上訴
    人公會總幹事一職，並隨即提出被上訴人公會之移交清冊完
    成移交，於陳奕靜詢問上訴人是否一併辭去被上訴人公會職
    務時，上訴人亦向陳奕靜為要一併辭被上訴人公會總幹事之
    表示，上訴人既係於被上訴人公會理事長乙○○說明原委後
    ，同意一併辭去被上訴人公會總幹事一職，堪認兩造確合意
    終止僱傭關係。
  (三)雖上訴人就辭去被上訴人公會總幹事一職，未如辭去樓管公
    會總幹事般提出書面辭呈，然依證人李偉鳴於原審證稱：「
    我們兩個公會是不分開的，我們保全工（公）會與樓管公會
    是不分開的，實際上兩公會的人事視同壹組人員，是兩個公
    會一起請的，人員的薪水也是兩個公會一起給的，這是我們
    公會（按指樓管公會）開會通過的，原告是保全公會請的員
    工，後來樓管公會沒有再請員工，也是共用保全公會這組人
    員‧‧‧」等語（見原審卷第85頁），即上訴人亦自認：「
    除了台北縣以外，其他地方，兩個公會都是分開的」在卷（
    見原審卷第87頁），顯見上訴人亦知被上訴人公會與樓管公
    會之運作方式與其他縣市不同，換言之，被上訴人公會與樓
    管公會係採共同運作方式，故合聘一總幹事，薪資由被上訴
    人公會支給，樓管公會僅支給津貼部分，則就辭去總幹事一
    職，當須一併辭去二公會總幹事，不得僅辭去其中一職，是
    被上訴人所辯若辭樓管公會總幹事須併辭被上訴人公會總幹
    事等語，核與事實相符。而上訴人原僅辭去樓管公會總幹事
    一職，經乙○○說明若辭樓管公會總幹事，則須併辭被上訴
    人公會總幹事一職，上訴人同意一併辭去被上訴人公會總幹
    事一職，並隨即提出被上訴人公會之移交清冊完成移交，事
    後上訴人告知陳奕靜「我說保全是否要一起辭職，他（指乙
    ○○）說樓管辭了，保全就一定要辭」等情，詳如上述。按
    合意終止兩造僱傭關係，非屬要式行為，即以口頭為之亦無
    不可，上訴人嗣經乙○○告知，若辭樓管公會總幹事，須併
    辭去被上訴人公會總幹事後，同意併辭被上訴人公會總幹事
    一職，此時，上訴人未補提書面辭呈，僅以口頭為之，然依
    其事後提出之移交清冊末頁移交人用印欄上加註「已遵奉理
    事長指示完成移交」字樣，係指上訴人已依指示完成移交，
    而移交本即離職手續之一部，是雖上訴人未提出書面辭呈，
    然依其事後已提出移交清冊，且已完成移交手續（見原審訴
    字卷第42頁），堪認被上訴人辯稱兩造已合意終止兩造間僱
    傭關係一節為實在。
  (四)上訴人另主張二公會之移交清冊登載日期不同，足證其非一
    起辭二公會總幹事云云，然上訴人於94年11月28日已製作樓
    管公會移交清冊，並要求於同年12月1日進行移交， 故其移
    交清冊登載日期為94年12月1日， 此觀上訴人出具之樓管公
    會簽呈載94年11月28日，上載「簽呈‧‧‧移交清冊，請鈞
    閱‧‧‧經清理樓管總幹事移交清冊如附件」，簽呈後附之
    移交清冊載「94.12.01」在卷（見原審訴字卷第34─35頁）
    。嗣上訴人同意併辭被上訴人公會總幹事職務，事後乃另出
    具被上訴人公會之移交清冊，上載日期94年12月5日， 並於
    同日一併移交二公會之移交清冊完畢（見原審訴字卷第42頁
    ），故有二公會之移交清冊登載日期不同之情形，惟此不但
    不影響上訴人一併辭去二公會總幹事職務之事實，反而突顯
    有分別辭去二公會總幹事之情事，上訴人前開主張尚無可取
    。上訴人另以證人李偉鳴於原審證稱「保全公會沒有辭職」
    云云，主張其未辭去被上訴人公會總幹事一職云云。然李偉
    鳴證言前後文係：「原告說要辭樓管公會的理事長，保全公
    會有無辭職我不清楚，但原告有遞交移交清冊，我認為原告
    已遞移交清冊就是不做了」、「原告只有辭樓管，保全公會
    沒有辭職但只辦理移交」云云（見原審訴字卷第85─86頁）
    ，僅係說明上訴人提出樓管公會之書面辭呈，就辭去被上訴
    人公會總幹事部分未提出書面辭呈但已辦理移交，上訴人僅
    斷章取義李偉鳴證言「保全公會沒有辭職」為上開主張，仍
    無可取。
  (五)上訴人另主張其被迫辦理移交云云。然上訴人於移交清冊末
    頁移交人用印欄上加註「已遵奉理事長指示完成移交」字樣
    （見原審訴字卷第42頁），另於原審95年5月4日調解程序時
    稱：「是他們一定要我移交出來的」（原審調字卷第30頁）
    均無由證明係遭脅迫方為移交之意思。況上訴人於94年12月
    5日已於移交清冊上簽名，已有為移交之意思， 其未舉證證
    明移交係被脅迫，其上開主張仍無可採。
  (六)另被上訴人94年12月 6日發予公會會員之函及94年12月13日
    公會會議記錄中，均記載上訴人「離職」及「准予‧‧離職
    」等語（見原審訴字卷第43─45頁），暨陳奕靜證稱上訴人
    稱「樓管辭了，保全就一定要辭」云云，在在顯示本件確係
    兩造合意終止僱傭關係。 至被上訴人公會95年1月10日會議
    記錄記載稱將上訴人「予以解職」云云，僅係因紀錄人員不
    諳法律之筆誤，縱非筆誤， 然兩造既已於94年12月5日合意
    終止其間僱傭關係， 翌日即94年12月6日起兩造已無僱傭關
    係， 被上訴人亦無由於95年1月10日對無僱傭關係之上訴人
    再為解僱之意思表示，是上開「予以解職」之記載，就兩造
    已於94年12月5日合意終止其間僱傭關係， 不生若何影響。
    簡言之，兩造既已於該日合意終止僱傭關係，其間僱傭關係
    即已消滅，不因事後會議紀錄之記載，使已消滅之僱傭關係
    回復，上訴人以被上訴人事後會議紀錄「予以解職」之記載
    ，主張其係遭被上訴人解僱，而被上訴人之解僱不合法云云
    ，即無足取。
  (七)以上，兩造僱傭關係已經其等於94年12月5日合意終止， 兩
    造間已無僱傭關係，上訴人請求確認兩造間僱傭關係存在並
    請求被上訴人給付94年12月6日起之薪資、 獎金等，均於法
    無據。
五綜上所述，上訴人依勞動契約、侵權行為等法律關係，請求(一)
  確認上訴人與被上訴人間僱傭關係存在、(二)被上訴人應給付上
  訴人122,500元 及自起訴狀繕本送達翌日起至清償日止，按週
  年利率5％ 計算之利息。另被上訴人應自95年3月6日起至同意
  上訴人繼續提供勞動之日止，按月於次月10日前給付每月工資
  35,000元，於法無據，應予駁回，其假執行之聲請亦失所依據
  ，應併予駁回。原審為上訴人敗訴之判決，並駁回其假執行之
  聲請，核無不合。上訴意旨指摘原判決不當，求予廢棄改判，
  為無理由，其上訴應予駁回。
六本件因事證已臻明確，兩造其餘攻擊、防禦方法及所為之立證
  ，經審酌後認與判決之結果不生若何影響，無庸再逐一予以論
  列，合併敘明。
據上論結，本件上訴為無理由，依民事訴訟法第449條第1項、第
78條，判決如主文。
中　　華　　民　　國　　96　　年　　 6　　月　　26　　日
　　　　　　  　　　勞工法庭
                        審判長法　官  鄭三源
　　　　　　　　　　          法　官  周美月
        　　　　　　　        法　官  湯美玉
正本係照原本作成。
上訴人如不服本判決，應於收受送達後20日內向本院提出上訴書
狀，其未表明上訴理由者，應於提出上訴後20日內向本院補提理
由書狀（均須按他造當事人之人數附繕本）上訴時應提出委任律
師或具有律師資格之人之委任狀；委任有律師資格者，另應附具
律師資格證書及釋明委任人與受任人有民事訴訟法第466條之1第
1項但書或第2項（詳附註）所定關係之釋明文書影本。
中　　華　　民　　國　　96　　年　　6 　　月　　26　　日
　　　　　　　　　　　　　　　書記官  倪淑芳
附註：
民事訴訟法第466條之1（第1項、第2項）：
對於第二審判決上訴，上訴人應委任律師為訴訟代理人。但上訴
人或其他法定代理人具有律師資格者，不在此限。
上訴人之配偶、三親等內之血親、二親等內之姻親，或上訴人為
法人、中央或地方機關時，其所屬專任人員具有律師資格並經法
院認為適當者，亦得為第三審訴訟代理人。
